臺灣雲林地方法院民事判決　　　　　　　 94年度訴字第168號
原　　　告　國華產物保險股份有限公司
法定代理人　甲○○
訴訟代理人　丙○○
被　　　告　乙○○
訴訟代理人　吳炳輝律師
上列當事人間請求損害賠償事件，本院於民國94年4 月25日言詞
辯論終結，判決如下：
    主  文
被告應給付原告新台幣伍拾萬伍仟零伍拾元，及自民國九十四年
四月八日起至清償日止，按週年利率百分之五計算之利息。
原告其餘之訴駁回。
訴訟費用由被告負擔二分之一，餘由原告負擔。
本判決第一項於原告以新台幣壹拾柒萬元為被告供擔保後，得假
執行，但被告如以新台幣伍拾萬伍仟零伍拾元為原告預供擔保後
，得免為假執行。
原告其餘假執行之聲請駁回。
    事實及理由
一、被告未於言詞辯論期日到場，核無民事訴訟法第386 條各款
    所列情形，爰依原告聲請，由其一造辯論而為判決。
二、原告主張：原告承保訴外人張萬居所有車牌號碼ＬＹＴ─38
    9 號重型機車之強制汽車責任保險，詎被告無駕駛執照，於
    民國92年4 月27日19時45分許騎乘上開機車沿雲林縣東勢鄉
    ○○村○○○ ○○路由西向東行駛至11.9公里處，竟疏未注意
    車前狀況追撞訴外人鄭月華，致訴外人鄭月華受有頭部外傷
    併硬腦膜下出血，及挫傷性顱內出血，並引發器質性精神病
    ，原告業已賠付訴外人鄭月華新台幣（下同）1,010,100 元
    ，爰依強制汽車責任保險法第27條第4 款、第9 條規定提起
    本訴等語。並聲明：
    (一)被告應給付原告1,010,100 元，及自起訴狀繕本送達之翌
      日起至清償日止，按週年利率5%計算之利息。
    (二)願供擔保，請准宣告假執行。
三、被告則以：車牌號碼ＬＹＴ─389 號重型機車非被告所有，
    且被告亦非要保人、被保險人，原告依強制汽車責任保險法
　　第27條請求，於法自屬無據，何況被保險人與被告有家屬關
  　係，原告依法亦不得代位請求。再者，訴外人鄭月華肇事過
    失比例、是否重傷，及所罹器質性精神病與系爭車禍有何因
    果關係，均未判明，原告即率以殘廢等級第3 項第3 等賠付
    ，被告自無賠償責任等語置辯。並聲明：
　(一)原告之訴駁回。
　(二)如受不利判決，願供擔保免為假執行。
四、原告主張被告未考領重型機車駕駛執照，於上開時地騎乘原
    告所承保之車牌號碼ＬＹＴ─389 號重型機車，與訴外人鄭
    月華發生車禍，原告已給付訴外人鄭月華強制汽車責任保險
    金1,010,100 元之情，業據其提出強制險理賠計算書、高雄
    市立凱旋醫院診斷書、財團法人嘉義基督教醫院診斷證明書
    、中華民國身心障礙手冊、重大傷病免自行部份負擔證明卡
    、強制汽車責任保險給付明細表、病服員收據、免用統一發
    票收據、雲林縣警察局台西分局道路交通事故證明書、受益
    人領款收據（均影本）、
    紙為證，復為被告所不爭執，自堪信原告上開主張為真實，
    惟被告對原告主張其應負賠償責任乙節，加以否認，並以前
    開情詞置辯，是本件應審究者，乃原告依強制汽車保險法第
    27條之規定，在其給付強制汽車責任保險金範圍內，以被告
    違反道路交通管理處罰條例第21條第1 項第1 款未領有駕駛
    執照而駕車為由，向被告求償，被告爰引強制汽車責任保險
    法第31條第2 項抗辯原告無代位求償之權利，是否有據？訴
    外人鄭月華就本件交通事故所應負之過失責任為何？茲析述
    如下︰
　(一)按強制汽車責任保險法第9 條第1 項規定：「本法所稱加害
    人係指汽車交通事故之行為人。」同法第8 條規定：「本法
    所稱被保險人係指依第四條投保本保險及其他因使用或管理
    被保險汽車造成汽車交通事故之人。」而強制汽車責任保險
    法係就汽車交通事故所致體傷、殘廢或死亡之受害人，迅速
    獲得基本保障，並維護道路交通安全所制定，自係就投保強
    制汽車責任險之汽車發生交通事故致受害人體傷、殘廢或死
    亡所為之規定，因此該法第9 條第1 項所稱之加害人，應係
    指「投保」強制汽車責任險之汽車發生交通事故之行為人而
    言，並非肇事之「未投保」強制汽車責任險車輛之駕駛人，
    該「未投保」強制汽車責任險車輛之駕駛人應係強制汽車責
    任保險法第31條第1 項所稱之被保險人或加害人以外之第三
    人。本件係被告駕駛投保強制汽車責任險之車牌號碼ＬＹＴ
    ─389 號重型機車發生交通意外事故，致訴外人鄭月華受有
    頭部外傷併硬腦膜下出血，及挫傷性顱內出血，並引發器質
    性精神病傷害，原告所給付之保險金係在賠償被告所駕駛之
    上開重型機車發生交通意外事故，致訴外人鄭月華重傷之損
    失，因此就原告所給付之保險金而言，加害人及被保險人為
    駕駛上開重型機車發生交通意外事故之駕駛人即被告，揆之
    上開說明可知，被告自屬強制汽車責任保險法第8 條、第9
    條第1 項所定之被保險人、加害人，要非強制汽車責任保險
    法第31條第1 項規定之第三人，是被告爰引強制汽車責任保
    險法第31條第2 項規定主張原告並無代位求償權利等語，容
    有誤會，要無可採。
　(二)被告辯稱原告並未判明訴外人鄭月華肇事過失比例、是否重
  　傷，及所罹器質性精神病與系爭車禍有何因果關係，即率以
    殘廢等級第3 項第3 等賠付，被告自無賠償責任可言等語，
    並提出台灣省嘉雲區車輛行車事故鑑定委員會93年8 月13日
    嘉鑑字第093580810B號函乙紙為證，然：
　1.被告於過失傷害等刑事案件警訊、偵查時分別陳稱：「伊無
  　照駕駛機車搭載女友，以時速40至50公里由西往東，當時鄭
    月華騎乘腳踏車與伊同方向，惟鄭月華的位置是騎在快車道
    在伊前方，可能是鄭月華要閃避後方來車瞬間轉入機車道，
    伊來不及閃躲就與鄭月華擦撞。」「鄭月華騎腳踏車在伊前
    方由西往東，她可能要閃車靠右機車道偏離，伊機車左前方
    腳踏板處和她腳踏車右後方輪軸擦撞，她就往旁邊倒下，路
    上有很多車，伊很遠就有看到、注意到她。」等語，復觀之
    道路交通事故調查表之事故現場圖及現場照片所示，訴外人
    鄭月華騎乘腳踏車倒地所留之滑地痕位置在慢（機）車道處
    ，滑地痕長度為1. 5公尺，被告騎乘之上開重型機車與訴外
    人鄭月華騎乘腳踏車碰觸位置略有斜度各情，足見訴外人鄭
    月華騎乘腳踏車向右靠行時，疏未注意右側來車，適被告無
    駕駛執照行經該處，擬超越同向左前訴外人鄭月華騎乘之腳
    踏車時，亦疏未充分注意該車動態，並保持適當之行車併行
    安全間隔，致被告遇訴外人鄭月華上開之舉而煞避不及，由
    後追撞訴外人鄭月騎乘之腳踏車之事實堪可認定。
　2.被告雖再辯稱訴外人鄭月華所罹器質性精神病與系爭車禍並
  　無因果關係等語，惟有關訴外人鄭月華所罹器質性精神病究
　　否係系爭車禍所肇致乙節，前經本院93年度交易字第1 號刑
  　事案件審理時囑託馬偕紀念醫院鑑定，馬偕紀念醫院函覆稱
    ：「鑑定結果：1.個案（按為訴外人鄭月華）因車禍外傷造
    成左側硬腦膜及左側顳葉挫傷性腦內出血經開顱手術，由家
    屬描述其車禍前之生活狀況及先前其他醫院就醫紀錄顯示，
    車禍外傷與個案之精神行為改變應有因果關係。2.其主要症
    狀為認知功能障礙，總智商為68，視覺空間協調能力受損，
    表面具有語言溝通能力，但理解判斷力下降，符合腦傷特徵
    ，而其重複、固執的態度，及自我控制力較差之部分，若與
    家屬描述病前人格相較，應有車禍外傷所致人格改變之可能
    性。．．4.就個案過去先前凱旋醫院病歷記錄及目前臨床觀
    察及個案女兒所述，個案之妄想部分似乎較去年進步，但智
    商部份並未改善，並可能併有人格改變之現象。綜合以上結
    果推論，個案即使在治療之後，仍存有後遺症，無法完全恢
    復至車禍前之狀態，但其生活自我照顧功能如有積極復健學
    習，仍有再進步之可能。」等文，有該院93年11月19日馬院
    醫精字第932747號函附於上開刑事卷可參，是訴外人鄭月華
    所罹器質性精神病與系爭車禍有相當因果關係之事實亦堪可
    認定，被告所辯，洵無足取。
　3.按汽車行駛時，駕駛人應注意車前狀況，並隨時採取必要之
  　安全措施；又汽車駕駛人超車時，在前行車之右側超車，或
    超車時未保持適當之間隔者，處新臺幣1,200 元以上 2,400
    元以下罰鍰，道路交通安全規則第94條第3 項、道路交通管
    理處罰條例第47條第3 款定有明文。被告身為駕駛人，自負
    有上開義務，而依當時路面乾燥、無缺陷、無障礙物，視距
    良好情形下，並無不能注意之情事，詎被告疏未注意車前狀
    況並採取必要之安全措施，自訴外人鄭月華騎乘之腳踏車右
    側超車，超車時又未保持適當之間隔，適訴外人鄭月華騎乘
    腳踏車向右靠行時亦疏未注意右側來車，被告因而撞擊訴外
    人鄭月華騎乘之腳踏車，致訴外人鄭月華因而受有頭部外傷
    併硬腦膜下出血及挫傷性顱內出血，引發器質性精神病之重
    傷害，被告上開過失駕駛行為，與訴外人鄭月華所受之上開
    重傷害間，具有相當因果關係，被告自應負系爭車禍過失之
    責任，何況本件車禍經台灣省車輛行車事故覆議鑑定委員會
    鑑定結果，亦認訴外人鄭月華於夜間騎乘腳踏車，向右靠行
    時未注意右側來車，與被告於夜間無照駕駛重機車超越前車
    時未充分注意車前動態並保持安全間隔，同為肇事原因，有
    上開函文附於上開刑事卷可佐，且被告因上開過失傷害之犯
    行亦經本院刑事庭以93年度交易字第1 號判處有期徒刑6 月
    ，如易科罰金，以300 銀元折算1 日在案，復由本院調閱上
    開刑事案卷核對無訛，並有該刑事判決附卷可稽，堪信原告
    主張被告過失傷害訴外人鄭月華重傷一事為真實，是被告所
    辯，亦不足採信。
　4.系爭車禍乃訴外人鄭月華於夜間騎乘腳踏車，向右靠行時未
    注意右側來車，與被告於夜間無照駕駛重機車超越前車時未
    充分注意車前動態並保持安全間隔所肇致，被告及訴外人鄭
    月華上開過失行為同為肇事原因乙節，已如前述，是本院審
    酌系爭車禍之發生始末，及被告、訴外人鄭月華上開過失情
    節，認被告及訴外人鄭月華應就系爭車禍之發生各負擔2 分
    之1 之過失責任。
五、按被保險汽車發生汽車交通事故，加害人有違反道路交通管
    理處罰條例第二十一條規定而駕車者，保險人仍應依本法給
    付保險金，但得在給付金額範圍內，向加害人求償，強制汽
    車責任保險法第27條第4 款定有明文。而強制汽車責任保險
    法第27條所稱之「求償」，應為代位權之行使，即法定的債
    之移轉，移轉前後債權具有同一性，即保險人所行使之權利
    ，係被害人或第三人因車禍事件得對加害人行使之侵權行為
    損害賠償請求權（臺灣高等法院90年法律座談會研討結果可
    資參照）。被告及訴外人鄭月華應就系爭車禍之發生各負擔
    2 分之1 之過失責任之情，業如前述，故被告所應負擔之賠
    償責任應為2 分之1 ，而有關訴外人鄭月華重傷部分，已由
    原告給付保險金1,010,100 元予訴外人鄭月華，被告係無駕
    駛執照騎乘機車肇事，違反道路交通管理處罰條例第21條第
    1 項第1 款之規定，揆諸上開說明，原告賠付上開保險金後
    ，基於強制汽車責任保險法第27條第4 款法定債之移轉，原
    告取得訴外人鄭月華得對被告行使之侵權行為損害賠償之請
    求權，並代位訴外人鄭月華向被告請求，經減輕被告賠償責
    任2 分之1 後，原告爰依強制汽車責任保險法第27條第4 款
    之規定，請求被告給付505,050 元（計算式：1,010,100 ×
    1/2 ＝505,050）， 及自起訴狀繕本送達翌日即94年4 月8
    日起至清償日止，按週年利率5%計算之利息，為有理由，應
    予准許，逾此部分之請求，為無理由，應予駁回。兩造均陳
    明願供擔保宣告或免為假執行，經核原告勝訴部分，核無不
    合，爰分別酌定相當擔保金額宣告之。至於原告敗訴部分，
    其假執行宣告之聲請亦失所附麗，應併予駁回。
六、訴訟費用負擔之依據：民事訴訟法第79條。
中　　華　　民　　國　　94　　年　　5 　　月　 　9　　日
                  民事第二庭    法  官  陳秋如
以上正本係照原本作成。
如對本判決上訴，須於判決送達後20日內向本院提出上訴狀（需
附繕本）。
中　　華　　民　　國　　94　　年　　5 　　月　　 9　　日
                                書記官　沈瑞芳
